臺灣臺中地方法院民事判決
110年度訴字第1308號
原      告  林怡君  

訴訟代理人  邢建緯律師
複 代理 人  官厚賢律師
被      告  林廷榮  
訴訟代理人  雷皓明律師
複 代理 人  陳璽仲律師
被      告  林廷亮  

            林廷祥  
上列當事人間請求返還不當得利等事件，本院於民國111年2月23
日言詞辯論終結，判決如下：
    主      文
原告之訴及假執行之聲請均駁回。
訴訟費用由原告負擔。
    事實及理由
壹、程序部分：
一、按訴狀送達後，原告不得將訴變更或追加他訴，但擴張或減
    縮應受判決事項之聲明者，不在此限，民事訴訟法第255條
    第1項第3款定有明文。原告起訴時，就後開訴之聲明所示之
    本金請求自民國（下同）109年10月27日起算法定遲延利息
    ；嗣於111年2月23日言詞辯論程序就利息部分變更為自起訴
    狀繕本送達翌日起算（見本院卷第294頁），核屬減縮聲明
    ，合於上開規定，應予准許。
二、被告林廷亮未於言詞辯論期日到場，核無民事訴訟法第386
    條各款所列情形，爰依原告之聲請，依同法第385條第1項前
    段規定，由其一造辯論而為判決。
貳、實體部分：
一、原告主張：兩造及訴外人林麗鳳等5人（下合稱系爭土地所
    有人）於108年3月7日自被繼承人林耀田（即被告與林麗鳳
    之父、原告之祖父，原告之父林廷聲於83年6月23日過世，
    由原告代位分割繼承）共同繼承坐落臺中市○○區○○段00地號
    土地（下稱系爭土地），應有部分各1/5。原告於109年5月3
    0日簽署授權書（下稱系爭授權書）委任被告林廷榮出售系
    爭土地；同年9月3日，系爭土地連同坐落其上被告林廷榮配
    偶黃麗珠所有同段553建號房屋（下稱系爭房屋，與系爭土
    地合稱系爭不動產）以總價金新臺幣（下同）2,040萬元出
    售予訴外人張淑美，其中系爭土地價值為1,956萬元，扣除
    仲介費、代書費及稅金後，實際應得為價金1,929萬6,120元
    ，依原告就系爭土地之應有部分比例計算，應可分得385萬9
    ,224元。詎料，被告林廷榮僅給付原告150萬元，將其餘原
    告應得價款平均分配於被告3人，經原告於109年11月2日催
    告被告返還，被告均置之不理。被告無法律上原因，分別受
    有78萬6,408元之利益，致原告受有235萬9,224元之損害，
    自應返還不當得利，爰依民法不當得利之法律關係提起本件
    訴訟等語。並聲明：㈠被告應各給付原告78萬6,408元，及均
    自起訴狀繕本送達翌日起至清償日止按年息5%計算之利息。
    ㈡原告願供擔保，請准宣告假執行。
二、被告則以：系爭土地所有人與黃麗珠於109年3月間已協議系
    爭不動產出售價金須分成6等分，且需扣除被告雙親(即原告
    祖父母)林耀田、林賴彩玉之扶養費用再予分配，原告並授
    權被告林廷榮全權處理價金分配事宜。嗣經被告計算林耀田
    及林賴彩玉生活費、醫藥費、看護及療養費、喪葬費及公墓
    遷移、祖先骨灰另置塔位、祖先牌位及法事等費用金額共計
    為1,482萬6,640元，5名子女每人各需負擔約296萬5,000元
    ，惟以290萬元計算林麗鳳應負擔之金額。而林廷聲於83年
    過世後，上開扶養費用均由被告支出，合計為1,062萬2,992
    元，扣除林麗鳳應負擔之290萬元後，林廷聲一房及被告3人
    應平均分擔772萬2,992元，每人需平均分擔約193萬元。以
    系爭不動產出售後實得金額2,014萬4,120元計算，均分6等
    分後每份金額約為335萬7,353元，扣除原告須負擔之193萬
    元扶養費用，原告應受分配金額僅為142萬7,353元，被告同
    意分配原告150萬元價金。故被告已依前揭協議分配買賣價
    金，渠等受領價金非無法律上之原因，原告亦無任何損害，
    原告主張被告各有78萬6,408元之不當得利，洵無足採等語
    ，資為抗辯。並答辯聲明：㈠原告之訴駁回。㈡如受不利之判
    決，願供擔保，請准宣告免為假執行。
三、下列事實，有系爭不動產登記謄本、繼承系統表、系爭授權
    書、買賣契約書、不動產買賣價金履約保證專戶收支明細表
    暨點交確認書、價金分配表各1份附卷可稽（見本院109年度
    中司調字第2549號卷第21至27頁、31至45頁，下稱司調卷）
    ，為原告及被告林廷榮、林廷祥所不爭執（見本院卷第295
    至296頁）；被告林廷亮已於相當時期受合法之通知，而於
    言詞辯論期日不到場，亦未提出準備書狀爭執，依民事訴訟
    法第280條第3項準用同條第1項規定，視同自認原告主張之
    事實，堪信為真：
  ㈠被告林廷榮、林廷祥、林廷亮與訴外人林麗鳳、被繼承人林
    廷聲(83年6月23日過世)之父親林耀田於108年3月7日過世，
    林耀田留有系爭土地，由被告、林麗鳳、原告(代位繼承) 
    等5人繼承，應有部分各1/5 。
  ㈡原告簽署系爭授權書委任被告林廷榮全權為其處理出售系爭
    土地事宜。包含簽訂不動產書面契約、收款、點交、代理簽
    署買賣相關文件、辦理履約保證之簽約及其他相關手續等。
　㈢系爭不動產於109年9月3日出售予訴外人張淑美，買賣價金為
    2,040萬元，扣除仲介費、代書費、稅金後，實收總金額為2
    ,014萬4,120元。
　㈣就系爭不動產之買賣價金，原告已分得150萬元價金，被告3
    人各分得601萬5,473元。
四、本件兩造爭執之點，應在於：兩造及黃麗珠、林麗鳳就系爭
    不動產出售及買賣價金之分配方式有無協議?如有，其協議
    內容為何?原告主張就系爭土地出售可分配之價金總額為385
    萬9,224元，請求被告各給付差額78萬6,408元，有無理由?
    茲分述如下：
　㈠按不當得利依其類型可區分為「給付型之不當得利」與「非
    給付型不當得利」，前者係基於受損人之給付而發生之不當
    得利，後者乃由於給付以外之行為（受損人、受益人、第三
    人之行為）或法律規定或事件所成立之不當得利。在「給付
    型之不當得利」固應由主張不當得利返還請求權人（受損人
    ），就不當得利成立要件中之「無法律上之原因」負舉證責
    任；惟在「非給付型之不當得利」中之「權益侵害之不當得
    利」，由於受益人之受益非由於受損人之給付行為而來，而
    係因受益人之侵害事實而受有利益，因此祇要受益人有侵害
    事實存在，該侵害行為即為「無法律上之原因」，受損人自
    不必再就不當得利之「無法律上之原因」負舉證責任，如受
    益人主張其有受益之「法律上之原因」，即應由其就此有利
    之事實負舉證責任（最高法院100年度台上字第899號判決意
    旨參照）。本件原告主張被告未分配其出賣系爭土地應分得
    價金而受有利益，致原告受有損害，依上開說明，應屬「非
    給付型不當得利」。原告就系爭土地出賣價款僅受分配150
    萬元，已如上述，故就被告未分配原告主張之價金差額所受
    利益有法律上原因之事實，依前揭說明，應由被告負舉證責
    任。
　㈡經查，109年3月兩造及林麗鳳、黃麗珠召開親屬會議，原告
    對於系爭不動產出賣價金由各共有人均分1/6並未提出反對
    意見；該次家庭會議有決議出售價款要先扣掉被告墊付扶養
    父母的費用；扶養費用帳冊均由黃麗珠製作，因黃麗珠及被
    告3人知道細節，所以其他人才會把出賣系爭不動產及分配
    財產的事情，都以簽署委託書的方式全權授權給林廷榮處理
    ；林麗鳳剛開始不同意先扣除扶養費，109年8月15日協調後
    才同意，原告也有參加協調，有同意扣除扶養費等節，業據
    證人黃麗珠到庭證述綦詳（見本院卷第228至232頁）。證人
    黃麗珠固為被告林廷榮之配偶及系爭房屋之原所有人，惟其
    係經與被告林廷榮隔離訊問之程序而為上開陳述；且依原告
    所提價金分配表所示，黃麗珠同意將系爭不動產應分配價金
    分給被告3人（見司調卷第45頁），則其到庭所為上開證述
    ，並無額外利益可圖；原告對於黃麗珠證述109年3月、8月
    有召開家庭會議等節復未爭執，堪認黃麗珠上開證詞為可採
    。則依上開證述內容可知，原告於109年3月、8月兩次就系
    爭不動產價金分配事宜之家庭會議均有與會，復於林麗鳳對
    價金分配方式有爭議時仍同意價金應扣除林耀田、林賴彩玉
    扶養費之分配方式，堪認系爭土地所有人與黃麗珠確已協議
    系爭不動產出售價金須分成6等分，且需扣除林耀田、林賴
    彩玉之扶養費用再予分配，並授權被告林廷榮核算最後價金
    分配方式。
　㈢原告固否認有同意上開分配方式，並稱其僅為單純沉默等語
    。惟原告對於曾參與109年3月、8月兩次家庭會議乙節並未
    爭執，從前揭黃麗珠證述內容可知，109年8月家庭會議乃因
    林麗鳳反對系爭土地價金應扣除林耀田、林賴彩玉扶養費而
    召開，顯見系爭土地價金是否需再扣除前揭扶養費用乙節，
    業據系爭不動產共有人多次審慎討論，而系爭土地價值高達
    2千餘萬元，其價金分配方式影響原告所得利益甚鉅，原告
    卻無法提出其於前揭各家庭會議有反對上開分配方式之反證
    ，亦不曾於林麗鳳反對系爭不動產出賣價金扣除扶養費時附
    和其意見；復於109年5月即已出具系爭授權書委由被告林廷
    榮出售系爭土地，綜觀原告出售系爭土地前之反應及行為，
    堪信原告確已同意被告抗辯之前揭價金分配方式無訛。參以
    黃麗珠就林賴彩玉自102年起之醫藥費、看護費、生活費等
    費用，確實每月均製作支出明細表，被告復保留各項單據迄
    今，有醫療費用、看護費用、喪葬費用單據及支出明細表等
    各1份在卷可稽（見本院卷第115至165頁）；於前揭支出明
    細表中，有「撥提款（祥）20000」、「奶奶夏天輕便服共
    三件（其一純棉）3670、備註：老三自購不計入」等語（見
    本院卷第131、142頁），足見黃麗珠係基於計算各房實際負
    擔林賴彩玉住院期間收支費用之目的而製作該等明細表，益
    徵兩造間對於日後就林耀田、林賴彩玉之扶養費需共同結算
    負擔乙節，早有共識，原告於受分配價金後始對於該分配結
    果提出異議，自非可採。至於原告雖於受分配價金後旋於10
    9年11月2日寄發存證信函予被告請求給付價金差額，並提出
    存證信函1份為證（見司調卷第47至49頁）。惟此僅為原告
    於受分配價金後所為之行為，無法排除其係因無法接受實際
    分得價額而寄發該存證信函之可能，尚難據此推認原告於出
    賣系爭土地前未與其他共有人達成上開價金分配方式之協議
    。除此之外，原告並無提出其他反證以推翻本院前揭認定，
    則其此節主張，要難採憑。
　㈣系爭不動產所有人已協議其出售價金應均分6等分，扣除林耀
    田、林賴彩玉扶養費後始予分配，並委由被告林廷榮核算分
    配結果，已如上述。而被告抗辯林耀田及林賴彩玉生活費、
    醫藥費、看護及療養費、喪葬費及公墓遷移、祖先骨灰另置
    塔位、祖先牌位及法事等費用金額共計為1,482萬6,640元，
    核與卷附醫藥費、看護費、喪葬費收據及支出明細表及各年
    度最低生活費標準表大致相符（見本院卷第115至167頁），
    堪信為真。則依上開總額估算，5名子女每人各需負擔約296
    萬5,000元，而被告僅以290萬元計算林麗鳳應負擔之金額；
    且林廷聲於83年過世後，上開扶養費用均由被告支出，合計
    為1,062萬2,992元，扣除林麗鳳應負擔之290萬元後，林廷
    聲一房及被告3人應平均分擔772萬2,992元，每人需平均分
    擔約193萬元；系爭不動產出售後實得金額2,014萬4,120元
    ，均分6份後每份金額為335萬7,353元，扣除原告須負擔之1
    93萬元扶養費用，原告應受分配金額僅為142萬7,353元，被
    告同意分配原告150萬元價金等情，則有價金分配表1份存卷
    可憑（見司調卷第45頁），足見被告林廷榮確係按照系爭不
    動產所有人協議之方式分配其買賣價金，故被告3人各受分
    配601萬5,473元買賣價金，乃基於系爭不動產所有人間之協
    議而有法律上理由，原告依不當得利之法律關係請求被告3
    人給付價金差額各78萬6,408元，即非有據。
五、綜上所述，原告依不當得利之法律關係，請求被告各給付78
    萬6,408元，及均自起訴狀繕本送達翌日起至清償日止按年
    息5%計算之利息，為無理由，應予駁回。原告陳明願供擔保
    聲請宣告假執行部分，因本訴經敗訴駁回，其假執行之聲請
    已失所依附，應併予駁回。
六、本件事證已臻明確，兩造其餘攻擊防禦方法，核與判決結果
     不生影響，爰不逐一論述。被告固聲請再通知黃麗珠到庭
    作證，以證明原告確有同意前揭價金分配方式等情，惟本院
    既已本於現有事證認定被告抗辯可採如上，自無必要再通知
    黃麗珠到庭作證，併此敘明。。
七、訴訟費用負擔之依據：民事訴訟法第78條。
中　　華　　民　　國　　111 　年　　4 　　月　　15　　日
                  民事第七庭  法  官 劉奐忱
正本係照原本作成。
如對本判決上訴，須於判決送達後20日內向本院提出上訴狀。如
委任律師提起上訴者，應一併繳納上訴審裁判費。
中　　華　　民　　國　　111 　年　　4 　　月　　15　　日
                              書記官 吳克雯